【裁判字號】    92,訴,721
【裁判日期】    920707
【裁判案由】    重利
【裁判全文】
臺灣板橋地方法院刑事判決                        九十二年度訴字第七二一號
    公  訴  人  臺灣板橋地方法院檢察署檢察官
    被      告  甲○
右列被告等因重利案件，經檢察官提起公訴（九十二年度偵字第四一二五號），本院
判決如左：
    主  文
甲○乘他人急迫，貸以金錢，而取得與原本顯不相當之重利，累犯，處有期徒刑肆月
，如易科罰金，以佰元折算壹日。
    事  實
一、甲○曾因賭博案件，經臺灣高等法院以八十八年上易字第五六四二號判決判處有
    期徒刑九月確定，於民國九十年五月二十九日執行完畢，猶不知悔改，自九十二
    年一月間起，在台北縣板橋市○○○路○段一三九號經營宏達當舖，並從事短期
    借款業務，竟基於重利之犯意，於九十二年一月二十八日趁乙○○生意上周轉不
    靈急需現金舒困之際，以月息七分即每月收取利息新台幣（下同）一萬四千元之
    方式，貸以現金二十萬元，而取得與原本顯不相當之重利，且借款時並要求以汽
    車及行車執照質押。嗣於九十二年二月十四日下午一時三十分許，經警持經本院
    核發之搜索票搜索上址，而搜得乙○○所有車牌８Ｇ─二二０五號自小客車之祥
    興停車場取車條一張，及空白商業本票十九張、宏達廣告名片三百張物後，始循
    線查獲上情。
二、案經臺北縣政府警察局移送臺灣板橋地方法院檢察署檢察官偵查起訴。
    理  由
一、訊據被告甲○固坦承於前揭時地借款予案外人乙○○二十萬元，並每月收取利息
    一萬四千元之事實不諱，惟否認有何重利之犯行，辯稱：伊借款予乙○○時，已
    頂下位在台北縣板橋市○○○路○段一三九號之宏達當舖，利息費用係包括倉棧
    費，伊係依當舖業法規定行事云云。
二、惟查：
（一）乙○○因經營美髮業，亟需款周轉票款，而於九十二年一月二十八日在上址被
      告所經營之宏達當舖內，向被告借款二十萬元，並約定為一個月十萬元利息七
      千元，即二十萬元之利息每月應繳一萬四千元，乙○○並以車牌８Ｇ─二二０
      五號自小客車及行車執照質押等情，業據證人乙○○於警詢及本院調查中證述
      無訛（詳偵查卷第九頁、第十頁及本院九十二年四月二十三日訊問筆錄），復
      為被告自承屬實，且有乙○○所有車牌８Ｇ─二二０五號自小客車之祥興停車
      場取車條一張扣案可佐（附於偵查卷第十八頁）。故此部分事實，自堪是認。
（二）而被告在上址所經營宏達當舖，係經台北縣政府核准設立者，固據被告提出台
      北縣政府北府警刑當字第０五五之一號當舖業許可證、北縣商聯甲字第０九二
      一九三二號營利事業登記證影本附卷可參，惟當舖業應以年率為準，且年率，
      最高不得超過百分之四十八；又當舖業除收利息及倉棧費外，不得收取其他費
      用，倉棧費之最高額，不得超過收當金額百分之五，此觀諸當舖業法第十一條
      第一項第三款、第二項及第二十條之規定自明。查如前所述，被告係以每月十
      萬元利息七千元之方式向乙○○收取利息，則以此換算，被告所收取利息之年
      率高達百分之八十四，顯逾前開當舖業法之規定甚鉅。
（三）至被告雖亦辯稱：利息包括倉棧費云云，然依上引規定，倉棧費之最高額，不
      得超收當金額百分之五，顯見倉棧費應別於利息獨立核算，已無併入利息每月
      收取之理；況如依貸放金額百分之五計，本件倉棧費最高不得逾一萬元，則依
      當舖業法第二十一條所定滿當期限三個月計，被告所收取每月一萬四千元利息
      ，三個月合計四萬二千元，扣除一萬元之倉棧費，三個月之利息計三萬二千元
      ，依此核計，年利率仍達百分之六三九，仍遠逾當舖業法所定之最高額。俱證
      被告此部分所辯，洵非足取。
（四）綜上，本案被告趁乙○○急需用錢舒困，而貸放金錢，收取與原本顯不相當之
      重利之事實甚明。事證明確，被告犯行堪以認定。
四、核被告所為，係犯刑法第三百四十四條之重利罪。又刑法上所謂常業犯，須行為
    人反覆實施同一社會行為，始克當之。本件被告之貸放金錢而取得與原本顯不相
    當之重利行為，既僅一次，顯無反覆實施之可言，依上說明，與常業犯之要件有
    間，公訴意旨認被告係犯刑法第三百四十五條之常業重利罪云云，容有未洽，惟
    其基本社會事實相同，本院爰變更起訴法條如上。又被告曾因賭博案件，經臺灣
    高等法院以八十八年度上易字第五六四二號判決判處有期徒刑九月確定，於九十
    年五月二十九日執行完畢，有臺灣高等法院被告全國前案紀錄表在卷可按，其於
    五年內再犯有期徒刑以上刑之本罪，應依累犯之規定加重其刑。爰審酌被告放貸
    金錢取得與原本顯不相當之重利，其犯罪之動機、目的、手段、知識程度、所生
    危害、及犯罪後之態度等一切情狀，量處如主文所示之刑，並諭知易科罰金折算
    標準。
五、至扣案乙○○所有車牌８Ｇ─二二０五號自小客車之祥興停車場取車條一張，為
    取回車輛之證明，難認係被告供犯重利罪所用之物，又空白商業本票十九張及宏
    達廣告名片三百張亦顯與本案無涉，本院均礙難為沒收之諭知，合此說明。
據上論結，應依刑事訴訟法第二百九十九條第一項前段、第三百條，刑法第三百四十
四條、第四十七條、第四十一條第一項，罰金罰鍰提高標準條例第一條前段、第二條
，判決如主文。
本案經檢察官顏世翠到庭執行職務。
中      華      民      國    九十二    年      七      月      七      日
                                            臺灣板橋地方法院刑事第四庭
                                                法    官  許仕楓
右正本證明與原本無異。
如不服本判決，應於判決送達後十日內，向本院提出上訴狀。
                                                書 記 官  周百川
中      華      民      國    九十二    年      七      月      七      日
附錄本案論罪科刑法條全文
刑法第三百四十四條
  乘他人急迫、輕率或無經驗貸以金錢或其他物品，而取得與原本顯不相當之重利者
  ，處一年以下有期徒刑、拘役或科或併科一千元以下罰金。


司法院資訊處製作；財團法人民間司法改革基金會備份。
